【裁判字號】    94,上,541
【裁判日期】    950524
【裁判案由】    清償債務
【裁判全文】
臺灣高等法院民事判決                   94年度上字第541號
上  訴  人  乙○○
訴訟代理人  鄭勝助律師
被上訴人    丁○○
訴訟代理人  周武榮律師
複代理人    王盈智律師
上列當事人間清償債務事件，上訴人對於中華民國94年5月5日臺
灣板橋地方法院93年度訴字第1434號第一審判決提起上訴，本院
於95年5月10日言詞辯論終結，判決如下：
    主  文
原判決廢棄。
被上訴人應給付上訴人新台幣參佰柒拾貳萬參仟元，及自民國93
年6月10日起至清償日止按週年利率5%計算之利息。
第一、二審訴訟費用由被上訴人負擔。
本判決所命給付，於上訴人供擔保新台幣壹佰貳拾肆萬壹仟元後
得假執行。
    事實及理由
一、上訴人主張：上訴人與被上訴人之父丙○○係姐弟關係，丙
    ○○為興建及裝潢住宅所需，求助上訴人，上訴人念其為家
    中唯一男孩且身有殘障，乃自民國88年11月30日起至92年1
    月27日止陸續以匯款及支票方式借款予丙○○，金額共計為
    為新台幣（下同）0000000元。詎丙○○於92年12月1日去世
    ，被上訴人為丙○○之唯一繼承人，自應繼承其對上訴人之
    債務。為此，依繼承及消費借貸之法律關係，請求被上訴人
    給付0000000元，及自起訴狀繕本送達翌日起至清償日止按
    年息5%計算之利息。原審為上訴人全部敗訴之判決，上訴人
    不服提起上訴，並聲明：(1)原判決廢棄。(2)被上訴人應給付
    上訴人0000000元，及自起訴狀繕本送達翌日起至清償日止
    按年息5%計算之利息。(3)願供擔保請准宣告假執行。
二、被上訴人則以：上訴人固曾於90年3月7日、13日、20日、29
    日、同年8月3日、92年1月3日、27日匯款至被上訴人之父丙
    ○○設於台南市永康市農會帳戶。惟交付金錢之原因多端，
    上訴人若欲主張金錢借貸關係存在，自應就金錢借貸關係發
    生要件負舉證責任。而上訴人係主張丙○○為建屋需要向其
    借款，惟丙○○所蓋房屋於88年3月29日即建造完成，顯無
    自88年間起至92年間止陸陸續續向上訴人借款之必要。況上
    訴人所提各筆支票、匯款，均非在88年3月29日前，其借款
    之說，顯非實情。況依國稅局遺產稅核定通知書內容可知，
    丙○○過世時尚有遺產1062萬餘元，上訴人尚且私自從丙○
    ○帳戶提領款項，足證丙○○資力頗豐，何須向上訴人借款
    。且依上開核定通知書記載，丙○○財產尚包括對於上訴人
    乙○○之債權300萬元，可見係上訴人積欠丙○○300萬元，
    而上訴人所交付之各筆款項應為清償其對丙○○之債務等語
    ，資為抗辯。並聲明：上訴駁回。
三、查上訴人自88年11月30日起至92年1月27日止陸續以匯款及
    簽發支票之方式交付款項予丙○○，金額總計0000000元。
    丙○○已於92年12月1日去世，被上訴人乃丙○○之女，亦
    為丙○○唯一繼承人，為兩造所不爭執，並有支票、匯款單
    、死亡證明書、遺產稅核定通知書（見板調卷第9至17頁、
    原審卷第28、31頁）在卷為證，應堪信實。
四、是本件所應審究者，為上訴人與丙○○間是否有消費借貸關
    係存在，茲分述如下：
(一)按各當事人就其所主張有利於己之事實，均應負舉證之責，故
  一方已有適當之證明者，相對人欲否認其主張，即不得不更舉
  反證。故原告對於自己主張之事實已盡證明之責後，被告對其
  主張，如抗辯其不實並提出反對之主張者，則被告對其反對之
  主張，亦應負證明之責，此為舉證責任分擔之原則。若原告於
  起訴原因已有相當之證明，而被告於抗辯事實並無確實證明方
  法，僅以空言爭執者，當然認定其抗辯事實之非真正，而應為
  被告不利益之裁判（最高法院18年上字第1679號、18年上字第
  2855號、19年上字第2345號判例意旨參照）。
(二)證人林珠英即丙○○之同居人於原審證稱：丙○○曾向其提及
  有向姐姐，並有告知其借錢經過，因丙○○之房子蓋好需要裝
  潢，且其行動不便，房屋部分結構須配合修改等語（見原審卷
  第101頁）。證人即上訴人及丙○○之胞姐甲○○證稱丙○○
  為建屋因資金不夠，確有向各姐妹商借款項，因其餘姐妹手頭
  均無餘錢，僅上訴人因在作生意，且當時未購買房屋，資金較
  為靈活，故姐妹商議結果由上訴人借款予丙○○（見本院卷第
  100至101頁）。證人即上訴人及丙○○之妹夫戊○○復證稱林
  清海曾打電話給伊表示欲借款，但伊太太說其等姐妹會處理，
  後於88年底曾替上訴人轉交一紙面額50餘萬元之支票予丙○○
  ，上訴人曾告知伊此為部分借款，而丙○○收受支票時即表示
  該筆金錢係用來支付工程款等語（見本院卷第99頁）。足見被
  上訴人之繼承人丙○○確曾為建屋及裝潢所需，向上訴人調借
  款項。
(三)參以證人即建屋廠商己○○於本院結證稱：曾應丙○○之請幫
  其蓋四層樓之透天厝，伊是負責結構體、水泥粉刷及領得使用
  執照後增建之二次施工結構體部分，伊共收取工程款0000000
  元。此係因南部房屋在領得使用執照後多會再行增建，業界稱
  之為二次施工。因丙○○為殘障人士，需無障礙空間，故地板
  、電梯、採光罩等其他部分均係丙○○另外請人再為施作。伊
  最後一筆工程款請款時間是年11月23日，但入款時間是88年12
  月底等語（見本院卷第97、98頁）。是被上訴人辯稱依系爭建
  物所有權狀記載建築完成日期為88年3月29日，故在此之後，
  即無可能為建屋而借款云云，核與事實有間，自難憑採。
(四)再者，證人即上訴人及丙○○之父庚○○曾於原審及本院到庭
  證稱：丙○○罹患小兒麻痺，無法行走，平日以刻印維生，收
  入不佳，故伊以丙○○名義存了二筆定期存款，一筆為300萬
  元，一筆為250萬元，供丙○○收取利息，以供生活，但此二
  筆定期存款之本金部分伊並無贈與丙○○之意。丙○○生病後
  ，伊有叫上訴人及孫女提領該300萬元及250萬元，作為丙○○
  醫藥費及喪葬費，餘款則由伊夫妻留下備用（見原審卷第99至
  100頁、本院卷第153至155頁）。查證人庚○○確86年3月3日
  匯款300萬元予丙○○，參諸丙○○於台南縣新化鎮農會00000
  0-0000000-0帳戶明細表所載，其於86年3月3日確有收到匯款
  300萬元，翌日轉為三筆定期存款，隔月生息三筆計15624元。
  且該帳戶載明86年3月18日另有存單利息五筆計13020元，依同
  一利率換算結果，其本金恰為250萬元，有匯款單、新化鎮農
  會客戶往來交易明細表可稽（見原審卷84頁），核與證人庚○
  ○所述相吻。
(五)證人即上訴人及丙○○之母林戴春琴亦於本院證稱90年4月4日
  曾匯款100萬元予丙○○作為向其父庚○○買房屋所用基地之
  台南縣永康市○○段380-6號土地，嗣丙○○僅回匯90萬元，
  餘10萬元則留作其生活費。另丙○○若生活困難時，伊亦會給
  幾千元供其生活等語，核與卷附丙○○之台南縣永康市農會存
  摺及庚○○之台南縣新化鎮農會存摺記錄相符（見本院卷第
  165至168頁），且依台南縣永康地政事所之土地異動索引所示
  （見本院卷第169頁），台南縣大灣段380-6地號土地原為庚○
  ○所有，於90年5月17日以買賣為原因移轉登記予丙○○，足
  證證人林戴春琴證稱以匯款作為購買土地資金證明，應堪採信
  。
(六)另參諸丙○○85年綜合所得僅80785元，86年綜合所得449774
  元，87年綜合所得467030元，88年綜合所得297243元，89至91
  年則無綜合所得稅結算申報資料，有財政部台灣省南區國稅局
  新化稽微所94年12月29日南區國稅新化二字第0940063388號函
  檢附之88年至88年度綜合所得稅申報資料及89年綜合所得稅稅
  籍資料清單可佐（見本院卷第141至148頁）。益證丙○○資力
  情況不佳，應無能力自行支付建屋裝潢高達數百萬元之費用。
(七)被上訴人雖謂丙○○過世時，留有遺產達00000000元，可見其
  資力豐厚，無借款之需云云。然查，丙○○所留遺產明細如下
  ：1.台南縣永康市○○段380-6地號土地，核定金額為0000000
  元；2.台南縣永康市○○段380-9地號土地，核定金額為
  0000000元；3.台灣縣永康市○○里○○街95號房屋，核定金
  額為837200元；4.永慶市農會帳戶存款2691元；5.新化鎮農會
  帳戶存款31元；6.仁後壁厝郵局存款478元；7.對上訴人債權
  300萬元；8.現金0000000元。此觀卷附財政部台灣省南區國稅
  局遺產稅核定通知書甚明（見原審卷第28頁）。而前開1. 至
  3.之土地房屋即丙○○生前所蓋之房屋及基地。至對上訴人之
  債權300萬元，則係上訴人於92年3月5日自丙○○新化鎮農會
  帳戶提領現金300萬元，雖上訴人主張非屬贈與，惟其無法提
  出該筆款項交付丙○○被繼承人之佐證資料，故財政部台灣省
  南區國稅局新化稽徵所乃逕行核定被繼承人對上訴人有債權
  300萬元，有該所93年5月24日南區國稅新化一字第0930049418
  號函可稽。是該遺產稅核定通知書顯不足作為上訴人有積欠丙
  ○○債務之佐證。參諸上揭證人庚○○證詞及定期存款資金流
  向說明，可知上訴人所提領之300萬元應係證人庚○○以丙○
  ○之名義辦理定期存款供丙○○收取利息作為貼補生活之用。
  而丙○○之遺產扣除前開房地，及庚○○提供之300萬元、250
  萬元定期存款之數額，所餘遺產金額已甚屬有限。被上訴人執
  此辯稱丙○○資力豐厚，無庸借款云云，即無可取。
(八)綜上，上訴人主張丙○○生前曾向其借款0000000元，應堪採
  信。至被上訴人辯稱上訴人以支票及匯款交付之款項係清償其
  原積欠丙○○之債務乙節，業據上訴人堅決否認。而被上訴人
  對上訴人究於何時積欠丙○○，其金額共計若干等債務之基本
  內容均未能具體指明，亦未提出任何證據以佐其說。揆諸前揭
  判例意旨，自應為被上訴人不利之認定。
五、從而，上訴人本於繼承及消費借貸法律關係，請求被上訴人
    給付0000000元及自起訴狀繕本翌日即93年6月10日起至清償
    日止按年息5%計算之利息，洵屬有據，應予准許。原審為上
    訴人敗訴之判決，尚有未洽。上訴意旨指摘原判決不當，求
    予廢棄改判，為有理由。爰由本院予以廢棄改判，如主文第
    2項所示。又上訴人陳明願供擔保宣告請准宣告假執行，核
    無不合，爰酌定相當擔保金額准許之。
六、據上論結，本件上訴為有理由，依民事訴訟法第450條、第
    78 條、第463條、第390條第2項，判決如主文。
中    華    民    國    95    年    5     月    24    日
                  民事第一庭審判長法  官  張耀彩
                                  法  官  林金吾
                                  法  官  盧彥如
正本係照原本作成。
如不服本判決，應於收受送達後20日內向本院提出上訴書狀，其
未表明上訴理由者，應於提出上訴後20日內向本院補提理由書狀
（均須按他造當事人之人數附繕本）上訴時應提出委任律師或具
有律師資格之人之委任狀；委任有律師資格者，另應附具律師資
格證書及釋明委任人與受任人有民事訴訟法第466條之1第1項但
書或第2項（詳附註）所定關係之釋明文書影本。
中    華    民    國    95    年    5     月    25    日
                                  書記官  鄭兆璋
附註：
民事訴訟法第466條之1（第1項、第2項）：
對於第二審判決上訴，上訴人應委任律師為訴訟代理人。但上訴
人或其他法定代理人具有律師資格者，不在此限。
上訴人之配偶、三親等內之血親、二親等內之姻親，或上訴人為
法人、中央或地方機關時，其所屬專任人員具有律師資格並經法
院認為適當者，亦得為第三審訴訟代理人。


司法院資訊處製作；財團法人民間司法改革基金會備份。
